【裁判字號】    98,消債更,542
【裁判日期】    981013
【裁判案由】    聲請更生程序
【裁判全文】
臺灣高雄地方法院民事裁定           98年度消債更字第542號
聲  請  人  甲○○
上列當事人因消費者債務清理事件聲請更生，本院裁定如下：
主  文
聲請人甲○○自中華民國九十八年十月十三日下午四時起開始更
生程序。
命司法事務官進行本件更生程序。
理  由
一、聲請意旨略以：聲請人前未曾依「中華民國銀行公會會員辦
    理消費金融案件無擔保債務協商機制」請求共同協商債務清
    償方案，後於消費者債務清理條例施行後，乃向最大債權金
    融機構即安泰銀行請求協商，惟聲請人因未能接受顯足以負
    擔之還款方案為由未成立，而聲請人對金融機構所負之債務
    計達新臺幣（下同）5,285,769 元，又聲請人每月除需支付
    生活費8,000元、交通費1,000元、雜費5,000 元外，尚須扶
    養父親王紀綱、母親楊金蓮、女兒王冠婷、兒子王冠翔，而
    有不能清償或不能清償之虞之情事。又聲請人所負無擔保或
    無優先權之債務總額未逾1200萬元，且未經法院裁定開始清
    算程序或宣告破產，爰依法聲請更生等語。
二、按債務人不能清償債務或有不能清償之虞者，得依消費者債
    務清理條例所定更生或清算程序，清理其債務，消債條例第
    3 條定有明文。蓋經濟上陷於困境之消費者，若任其於惡性
    循環之債務窘境中自生自滅，其將衍生嚴重之社會問題，致
    難以維持安定之社會經濟秩序，故有予之分別情形依更生或
    清算之程序清理其債務之必要，藉以妥適調整其與各相關債
    權人等間之權利義務關係，以謀求消費者經濟生活之更生機
    會，從而健全社會經濟發展。是以不論債務人於本條例施行
    前是否曾參與銀行公會無擔保債務協商機制，債務人一旦按
    本條例聲請更生或清算，均以債務人已達不能清償債務或有
    不能清償之虞為必要。再者，依消債條例第151 條第1 項、
    第5 項規定，係採「協商前置主義」，而債務人於協商程序
    中，自應本於個人財產及收支狀況，依最大誠信原則，商討
    解決方案，如債務人已與金融機構協商成立者，自應本於誠
    信履行協商方案，非有不可歸責於己之事由，尚不得為更生
    或清算之聲請。如經法院審酌確有不可歸責於己之情事而毀
    諾，則應繼續審理上開條文所謂「不能清償或有不能清償之
    虞」，允宜綜衡債務人全部收支及財產狀況，評估是否已不
    能維持符合人性尊嚴之最基本生活條件，如曾有協商方案，
    其條件是否確實不能達到上開基本之要求等，為其判斷之準
    據。
三、聲請人主張前向最大債權金融機構即安泰銀行請求共同協商
    債務清償方案，惟於民國97年6 月24日業經該銀行通知協商
    不成立，有前置協商不成立通知書在卷可稽，則依前揭條文
    規定及說明，其自應有不能清償債務或有不能清償之虞，且
    此情形業使其陷於經濟上之困境時，法院始須准之進行更生
    或清算。
四、經查：
（一）聲請人戶籍地位於高雄縣岡山鎮○○里○○鄰○○街64巷18
      號，有其戶籍謄本在卷可憑，又債務人既因債務高築陷於
      經濟困難，則除特殊必要情形外，自應撙節支出，本院參
      諸內政部公告98年度台灣省每人每月最低生活費用（含食
      、衣、住、行、育、樂費用）為9,660 元等情，則聲請人
      每月基本生活開銷於9,660元內，核屬必要。
（二）另關於聲請人主張扶養父親王紀綱、母親楊金蓮、女兒王
      冠婷、兒子王冠翔云云。就女兒王冠婷及兒子王冠翔之扶
      養費部分，查上開2 名子女分別為84年次（即14歲）、86
      年次（即12歲），有戶籍謄本附卷可稽，是該2 名子女確
      有扶養之必要，則每名子女扶養費按內政部公告每人每月
      最低生活費用之六成即5,796 元計算（9660 ×60％＝579
      6 ），並由聲請人與配偶王玲珠共同負擔，則聲請人應負
      擔之2名子女之扶養費共計5,796元【（5796 ×2名子女）
      ÷2名應扶養人＝5796 】。另聲請人主張每月扶養父親王
      紀綱之費用部分，按王紀綱之95年、96年國稅局綜合所得
      稅資料清單及財產歸屬資料清單記載，王紀綱95年及96年
      有利息收入各約31,854元、28,370元，如以年利率3 ％推
      算，則伊95年及96年各約有存款1,061,800元（31854 ÷3
      ％＝0000000）、945,667元（28370 ÷3 ％＝945667），
      名下另有土地及房屋各1筆，資產價值共計1,597,920元，
      故認聲請人之父親王紀綱顯有資力無受聲請人扶養之必要
      。又關於扶養母親楊金蓮部分，查其95年及96年並無任何
      收入，名下亦無任何財產，有95年、96年國稅局綜合所得
      稅資料清單及財產歸屬資料清單附卷可稽，確有扶養之必
      要。又聲請人陳報其雖另有王敏聰、王勇2 名兄弟，惟王
      勇目前在精神療養院中，無法負擔扶養責任云云，查王勇
      95年及96年無任何收入，亦無任何財產，有稅務電子閘門
      財產所得調件明細表附卷可參，則母親楊金蓮之扶養費用
      由聲請人及其兄弟王敏聰共同負擔，各負擔4,830元（966
      0 ÷2 ＝4830）。
（三）按聲請人之陳報，伊原擔任南龍旅遊關係企業司機，因患
      有小腦萎縮症無法平穩駕駛而於數月前離職，目前收入為
      每半年領取之國防部退休俸（即平均每月25,000元），並
      提出診斷證明書、身心障礙手冊、退伍令及存摺影本以資
      證明，堪認真實。是以該每月平均薪資25,000元扣除每月
      生活必要費用9,660元、扶養2名子女之費用5,796 元及扶
      養母親4,830元，僅餘4,714 元（00000 －0000－0000 －
      0000＝4714），如以每月餘額償還積欠債務5,285,769 元
      ，參酌聲請人43歲（55年1 月29日生）之年齡，縱距法定
      退休年齡尚餘約22年，仍難認聲請人得於有工作能力時，
      即得將債務清償完畢，又加計日後物價、經濟波動等可能
      再行增加支出之因素等節以觀，以聲請人上開收入及支出
      剩餘情形，故應認其已有不能償債務或有不能清償之虞之
      情事。又聲請人所負全部債務雖高達5,285,769 元，然聲
      請人具狀陳報透過親友支援系統，其每月有誠意清償10,0
      00元之能力，並提出更生償還方案，有電話記錄、更生償
      還方案附卷可稽，足見有聲請更生之意願，且更生相對於
      清算，對於聲請人及債權人均屬有利，故不逕認無更生實
      益，其更生之聲請自應准許。
五、綜上所述，聲請人有信用貸款、信用卡、現金卡債務，債務
    金額未逾1,200 萬元，且其未經法院裁定開始清算程序或宣
    告破產，業經本院查明，有前案紀錄表、查詢表附卷可稽。
    查聲請人既因不可歸責於己之事由，致履行原協商條件顯有
    重大困難，又有不能清償債務之虞，已如上述，則其聲請更
    生，自無不合，應予准許。
六、依消費者債務清理條例第11條第1 項、第45條第1 項、第16
    條第1 項，裁定如主文。
中    華    民    國    98    年    10    月    13    日
                  民事第一庭   法  官  黃國川
正本係照原本作成。
本件不得抗告。
中    華    民    國    98    年    10    月    13    日
                               書記官  林芊蕙
附表：
┌───┬──────────┬──────┐
│編號  │  債權人名稱        │ 債權數額   │
├───┼──────────┼──────┤
│1     │  聯邦商業銀行      │ 103,479元  │
├───┼──────────┼──────┤
│2     │  荷蘭銀行          │ 293,839元  │
├───┼──────────┼──────┤
│3     │  台灣中小企業銀行  │ 94,464元   │
├───┼──────────┼──────┤
│4     │  英商渣打銀行      │ 164,970元  │
├───┼──────────┼──────┤
│5     │  玉山商業銀行      │ 219,301元  │
├───┼──────────┼──────┤
│6     │  國泰世華商業銀行  │ 161,283元  │
├───┼──────────┼──────┤
│7     │  香港上海匯豐銀行  │ 266,591元  │
├───┼──────────┼──────┤
│8     │  台新國際商業銀行  │ 385,697元  │
├───┼──────────┼──────┤
│9     │  友邦國際信用卡股  │ 20,000元   │
│      │  份有限公司        │            │
├───┼──────────┼──────┤
│10    │  美商花旗銀行      │ 108,145元  │
├───┼──────────┼──────┤
│11    │  良京實業股份有限  │ 697,664元  │
│      │  公司              │            │
├───┼──────────┼──────┤
│12    │  萬泰商業銀行      │ 724,000元  │
├───┼──────────┼──────┤
│13    │  寶華銀行          │ 52,000元   │
├───┼──────────┼──────┤
│14    │  台灣土地銀行      │ 202,000元  │
├───┼──────────┼──────┤
│15    │  台北富邦商業銀行  │ 516,000元  │
├───┼──────────┼──────┤
│16    │  安泰商業銀行      │ 975,000元  │
├───┼──────────┼──────┤
│17    │  中國信託商業銀行  │ 301,000元  │
└───┴──────────┴──────┘


司法院資訊處製作；財團法人民間司法改革基金會備份。
